ACORDAO-COMPLETO-2355053

ACÓRDÃO 1140/2019 ATA 17/2019 - PLENÁRIO

VISTOS, relatados e discutidos estes autos de Representação, com pedido de medida cautelar, acerca de possíveis irregularidades que teriam ocorrido no Pregão Eletrônico 86/7066-2018-Gilog/BR, que tem por objeto contratar empresa para a prestação de serviços de fornecimento de meios de pagamento de auxílio alimentação, auxílio refeição e auxílio cesta alimentação a empregados, ex-empregados, aposentados e pensionistas da Caixa.
ACORDAM os Ministros do Tribunal de Contas da União, reunidos em Sessão do Plenário, diante das razões expostas pelo Relator, em:
9.1. no mérito, considerar a presente representação parcialmente procedente;
9.2.revogar a medida cautelar anteriormente concedida, tendo em vista a superveniência do perigo da demora reverso, a fim de autorizar o prosseguimento do Pregão Eletrônico 86/7066-2018-Gilog/BR;
9.3. determinar à Caixa, com fulcro no art. 250, inciso II, do RI/TCU, que:
9.3.1. abstenha-se de prorrogar o contrato decorrente do Pregão Eletrônico 86/7066-2018-Gilog/BR;
9.3.2. apresente ao TCU, no prazo de noventa dias, estudos que demonstrem a vantajosidade da realização de licitação para prestação de serviços de fornecimento de meios de pagamento de auxílio alimentação, em lote único, em termos comparativos com a opção de parcelamento do objeto em quantos lotes forem viáveis, conforme previsto no art. 32, inciso III, da Lei nº  13.303/2016, a fim de subsidiar a próxima licitação para o mesmo objeto;
9.4. indeferir, com fulcro no art. 146 do RI/TCU, os pedidos formulados pelas empresas VR Benefícios e Serviços de Processamento Ltda. e Companhia Brasileira de Soluções e Serviços (Alelo) , de serem consideradas como partes interessadas, autorizando, no entano, caso requeiram, vista e cópia às peças não sigilosas dos presentes autos;
9.5. informar à Caixa e às empresas VR Benefícios e Serviços de Processamento Ltda. e Companhia Brasileira de Soluções e Serviços (Alelo) que o conteúdo do presente Acórdão poderá ser consultado no endereço www.tcu.gov.br/acordaos; 
9.6.arquivar os presentes autos, nos termos do art. 250, I, c/c art. 169, V, do Regimento Interno/TCU.

Representação acerca de possíveis irregularidades ocorridas em pregão eletrônico que tem por objeto contratar empresa para a prestação de serviços de fornecimento de meios de pagamento de auxílio alimentação, auxílio refeição e auxílio cesta alimentação a empregados, ex-empregados, aposentados e pensionistas da Caixa. Análise de oitiva.

Caixa Econômica Federal.

3. Interessados/Responsáveis: não há.

13.1. Ministros presentes: José Mucio Monteiro (Presidente), Walton Alencar Rodrigues, Benjamin Zymler, Augusto Nardes, Aroldo Cedraz, Raimundo Carreiro (Relator), Ana Arraes e Bruno Dantas.
13.2. Ministro-Substituto convocado: Augusto Sherman Cavalcanti.
13.3. Ministros-Substitutos presentes: Marcos Bemquerer Costa, André Luís de Carvalho e Weder de Oliveira.

ACORDAO-COMPLETO-2474255

Acórdão 906/2021 - Plenário

ACORDAO-COMPLETO-2410021

Acórdão 1247/2020 - Plenário

ACORDAO-COMPLETO-2388628

Acórdão 2946/2019 - Plenário

RAIMUNDO CARREIRO

Transcrevo a seguir, nos termos do art. 1º, § 3º, inciso I, da Lei nº 8.443/92, a instrução lavrada no âmbito da Secretaria de Controle Externo de Aquisições Logísticas (peça 65) , cujas conclusões contaram com a anuência do corpo diretivo daquela unidade técnica (peças 66 e 67) .
	"A. Identificação do Processo

	TC Processo 040.374/2018-1
	Mérito. Revogação de Cautelar. Procedência parcial.

	Unidade Jurisdicionada
	Uasg

	Caixa Econômica Federal (Caixa) 
	Não se aplica

	Objeto

	Contratação de empresa para a prestação de serviços de disponibilização de meios de pagamento de auxílio alimentação, auxílio refeição e auxílio cesta alimentação a empregados, ex-empregados, aposentados e pensionistas da Caixa, por meio de cartões eletrônicos, magnéticos ou outros oriundos de tecnologia adequada que permitam a aquisição de refeições e/ou de gêneros alimentícios em estabelecimentos comerciais, com abrangência nacional, pelo prazo de 24 meses (peça 3, p. 4) .

	Representante
	CNPJ

	Up Brasil - Policard Systems e Serviços S.A
	00.904.951/0001-95

	Há pedido de Sustentação Oral?
	Procuração

	Não.
	Peça 6

	Modalidade
	Número do Certame
	Tipo

	Pregão Eletrônico
	86/7066-2018-Gilog/BR
	Maior oferta de preço

	Vigência
	Valor Estimado

	12 meses, prorrogáveis até o limite permitido pela Lei 13.303/2016 (peça 51, p. 145) 
	R$ 1.598.597.835,40 (peça 51, p. 149) 

	Suspenso por Medida Cautelar?
	Sim

	Fase do Certame

	Sessão pública realizada em 17/4/2019. Certame atualmente em fase recursal. O Acórdão 913/2019-TCU-Plenário (peça 55) reformou, em parte, o Despacho (peça 44) que suspendeu o Pregão Eletrônico 86/7066-2018-Gilog/BR, e autorizou o prosseguimento do certame, até a fase anterior à homologação.

	B. Momento Processual

	Promovida a oitiva quanto às alegações do representante e demais questões levantadas por esta Unidade Técnica, passa-se a analisar a resposta apresentada, conforme transcrição/contextualização a seguir.

	C. Histórico de Comunicações

	Despacho do Relator
	Peça 49
	10/4/2019

	Ofícios Encaminhados pela Selog

	À entidade
	Ofício 0623/2019-TCU/Selog, de 4/4/2019 (peça 45) 

	D. Documentos Apresentados em Resposta à Oitiva

	Pela Unidade Jurisdicionada

	Ofício 9/2019/GECOT, de 18/4/2019 - peça 50

	E. Exame Técnico

	Item a: inobservância da diretriz de parcelamento do objeto, contida no artigo 32, inciso III, da Lei 13.303/2016, e em virtude de possível restrição indevida à competitividade, em ofensa aos princípios que regem as licitações também no âmbito das empresas estatais (CF, art. 37, caput e inciso XXI, e Lei 13.303/2016, art. 31, caput) ;
Manifestação da Caixa:
Pondera que, no tocante ao instituto do parcelamento, a Lei 13.303/2016 dispõe o que segue, eu seu artigo 32, inciso II:
Art. 32. Nas licitações e contratos de que trata esta Lei serão observadas as seguintes diretrizes:
 (...) 
III - parcelamento do objeto, visando a ampliar a participação de licitantes, sem perda de economia de escala, e desde que não atinja valores inferiores aos limites estabelecidos no art. 29, incisos I e II;
Portanto, verifica-se que o parcelamento está condicionado à viabilidade técnica e econômica (sem perda de economia de escalada) , ou seja, em não havendo essa viabilidade - que não pode ser confundida com a simples divisibilidade do objeto - a Administração não deverá efetuar o fracionamento.
O instituto do parcelamento está voltado para beneficiar a Administração Pública e não os possíveis fornecedores, ou seja, quando ocorrer deve ser de tal forma que não cause prejuízo ao objeto nem à economia de escala.
Conforme demonstrado nos Ofícios 024/2018/GECOT (peça 18) e 014/2019/GECOT (peça 21) , o parcelamento não é tecnicamente inviável, uma vez que o objeto vinha sendo contratado desta forma. Ocorre que foram relatadas diversas situações em que houve a contratação de empresas de menor porte, e estas se evidenciaram tecnicamente incapazes de prestar o serviço satisfatoriamente para uma empresa da envergadura da Caixa. Essa incapacidade traz uma série de consequências indesejadas que vão desde a ausência do atendimento ao beneficiário até prejuízos oriundos de multas por descumprimento ao PAT e a determinações judiciais.
Quanto ao viés econômico, em atendimento à Súmula 247 do TCU, as contratações devem ser parceladas desde que não haja a perda de economia em escala. Contudo, no processo administrativo de contratação, consta pesquisa de mercado na qual, dentre as empresas que apresentaram orçamentos, uma demonstra cabalmente sua oferta mais vantajosa economicamente para a Caixa quando cotado em lote único. Diferença esta que, por si só, representaria uma economia da ordem de R$ 3.000.000,00 para a contratação em 24 meses. Diante de tal situação, a opção por lote único está em consonância com a Súmula supracitada.
Informa que, para a última licitação dividida em cinco lotes, houve a apresentação de propostas de cinco empresas concorrentes, sendo que uma dessas empresas já foi adquirida por outra concorrente neste interregno. Ressalta que, mesmo a licitação dividida em cinco lotes, uma única empresa sagrou-se vencedora de todos os lotes.
Com isso, verifica-se que no caso concreto, resta comprovado não haver maximização da competitividade com a divisão do objeto em lotes. Para o atual certame, quatro empresas foram credenciadas, o que afasta a suposta restrição indevida à competitividade.
Em atenção ao exposto no item 23 do parecer do MPTCU (peça 43) , informa que os custos operacionais do atual contrato são de aproximadamente R$ 897.083,16 por ano, considerando que o serviço é prestado apenas por uma empresa. Caso fosse prestado por cinco empresas, de acordo com a divisão em lotes da última licitação, a área técnica estima que esses valores poderiam até triplicar, girando em torno de R$ 2.691.249,48.
Ademais a modelagem em lote único gera isonomia entre os empregados da Caixa, onde todos terão a mesma condição de usufruto do benefício do Plano de Alimentação ao Trabalhador (PAT) em todo o território nacional. Portanto, é razoável que se busque contratar empresas aptas a prestar o serviço de forma satisfatória em qualquer região do país.
Argumenta que o atual contrato terá a vigência encerrada em 31/5/2019, o que configura o perigo da demora reverso. Ademais, informa que realizou modificações no edital do certame anteriormente à sua fase competitiva, de modo a sanar as questões levantadas pela presente representação, trazendo o seguinte comparativo (redação atual do edital na coluna da direita) :

Ressalta que a interrupção do presente processo licitatório poderá acarretar uma contratação emergencial mais onerosa para a Caixa. Ademais, a interrupção da prestação dos serviços poderá trazer uma série de consequências indesejadas, que vão desde dano à imagem da Caixa, ausência do atendimento ao beneficiário, até prejuízos oriundos de multas por descumprimento ao PAT e a determinações judiciais. Ademais, a Receita Federal informou à Caixa que a parcela paga em pecúnia à título de auxílio-alimentação integra a base de cálculo para incidência das contribuições sociais previdenciárias a cargo da empresa, o que oneraria a Caixa em mais 24,5% sobre o valor do benefício.
A adoção do lote único é mais vantajosa para a Caixa, por garantir a higidez contratual e evitar riscos de novas inexecuções do serviço, tendo em vista que o benefício do auxílio-alimentação é um serviço continuado e que não pode sofrer quaisquer interrupções. Ressalta que o fato de deixar de conceder um benefício ao empregado garantido pelo Acordo Coletivo da Categoria, pode ensejar o ajuizamento de ações trabalhistas e, ainda, autuação do Ministério do Trabalho por descumprimento de obrigação legal prevista no Programa de Alimentação do Trabalhador (PAT) .
Pondera que a sessão pública do certame ocorreu em 17/4/2019, e após a apresentação de 23 lances por parte de duas empresas, a Companhia Brasileira de Soluções e Serviços (Alelo) sagrou-se vencedora ao ofertar um valor 20,63% acima do estimado, o que poderá gerar um ganho adicional para a Caixa de R$ 15.679507,76 em relação à estimativa prévia.
Análise:
Os argumentos trazidos pela Caixa são semelhantes aos anteriormente acostados aos autos (peças 21 e 47) .
Em instrução pretérita (peça 39) , esta unidade técnica já se manifestou no sentido de que "com base nos esclarecimentos prestados pela entidade, entende-se que a contratação centralizada se mostra operacional e economicamente viável, enquadrando-se, portanto, na exceção admitida pela legislação e pela jurisprudência do TCU. "
Entende-se que os argumentos adicionais da Caixa reforçam essa posição. O parcelamento do objeto deverá ser realizado sob a ótica do interesse público. Não se pode impor um parcelamento de objeto apenas em face de sua viabilidade.
O art. 32, inciso III, da Lei 13.303/2016 prevê que o parcelamento do objeto não poderá ocasionar perda de economia de escala. No mesmo sentido está a Súmula 247 do Tribunal de Contas da União.
 A Caixa alega que apurou em pesquisa de mercado durante o processo administrativo da contratação que sua ocorrência em lote único geraria economia de escala. Ademais, a divisão em lotes geraria, neste caso, um aumento significativo dos custos operacionais a serem suportados pela Caixa.
Entende-se razoável o argumento de que "a modelagem em lote único gera isonomia entre os empregados da Caixa, onde todos terão a mesma condição de usufruto do benefício do Plano de Alimentação ao Trabalhador (PAT) em todo o território nacional. "
Ressalte-se que a modelagem de aquisição em lote único, mesmo que o objeto seja divisível, pode ser efetuada, desde que seja a opção que melhor se amolde aos interesses da administração. Por ocasião da prolação do Acórdão 282/2012-TCU-Plenário, o Relator, Exmo. Ministro-Substituto Weder de Oliveira, em aquisição de combustíveis de forma centralizada para todo o território nacional, consignou o seguinte em seu voto condutor (grifo nosso) :
4. À primeira vista, a compra centralizada de combustíveis parece restringir a competitividade do certame. No entanto, as informações trazidas pelo Colog, e também pela Petrobrás Distribuidora, demonstraram as especificidades que cercam a questão e que fazem dessa forma de aquisição a que melhor se amolda aos interesses do Exército Brasileiro. 
Entende-se que a Caixa logrou demonstrar que a contratação, em lote único, melhor atende aos interesses da empresa. Em face do exposto, entende-se que as alegações do representante são improcedentes quanto a este ponto.
Tendo em vista que o atual contrato terá a vigência encerrada em 31/5/2019, e considerando os efeitos prejudiciais tanto da falta de cobertura contratual quanto da contratação emergencial, trazidos no item 12 desta instrução, entende-se que a medida cautelar anteriormente concedida por Despacho do Relator (peça 44) e posteriormente reformada por intermédio do Acórdão 913/2019-TCU-Plenário deve ser revogada integralmente.
Item b: fixação do grau de endividamento menor do que 0,8 como critério de habilitação econômico-financeira.
Manifestação da Caixa:
Quanto à exigência da comprovação do grau de endividamento menor que 0,8, a Caixa informa que tal exigência não consta do edital vigente, que foi republicado em momento posterior à emissão da instrução pretérita desta Unidade Técnica e anterior à fase de disputa do certame (peça 39) . 
Análise:
Tendo em vista que a exigência em análise foi suprimida pela Caixa, entende-se que houve perda de objeto quanto a este ponto.
Peça 51 - Manifestação da empresa VR Benefícios e Serviços de Processamento Ltda.
A citada empresa alega que o prosseguimento do feito se deu de forma atípica e ilegalmente açodada, desrespeitando-se os princípios da impessoalidade, da transparência e da economicidade, prejudicando-se a competitividade, com alteração relevante do edital, sem publicação no Diário Oficial da União e sem prazo minimamente razoável até a realização da sessão.
Após Despacho do Relator, datado de 10/4/2019, autorizando o prosseguimento do certame "até a fase que antecede a homologação do resultado", a Caixa, no mesmo dia, efetuou aviso exclusivamente por meio eletrônico quanto à retomada do certame (peça 51, p. 40) , marcando-se a sessão pública para o dia 17/4/2019, com republicação do edital.
Posteriormente, no dia 15/4/2019, a apenas 2 dias da sessão pública, houve nova republicação do Edital, com relevante alteração das condições para apresentação das propostas e execução do contrato.
Em nenhum dos casos houve publicação no Diário Oficial da União, em ofensa ao art. 51, §2º, da Lei 13.303/2016. Ademais, tampouco observou-se o prazo mínimo de quinze dias úteis do art. 39, inciso II, alínea "a", da Lei 13.303/2016, ou ao menos o prazo de no mínimo oito dias úteis previsto no art. 4º, inciso V, da Lei 10.520/2002.
Argumenta que situação é ainda mais grave na segunda republicação do edital, apenas dois dias antes da sessão pública, pois houve alteração relevante em seu conteúdo, modificando-se números da rede credenciada e, portanto, as condições das propostas, como se verifica do teor da republicação, no trecho a seguir reproduzido:
A CAIXA ECONOMICA FEDERAL, por meio da Gerência de Filial Logística em Brasília - GILOG/BR, em cumprimento ao que determina o Parágrafo Único do Art.39 da Lei 13.303/16, em virtude de erro material comunica a disponibilização de nova versão do anexo I-B - TABELA MINIMA DE ESTABELECIMENTOS CREDENCIADOS, não alterando o quantitativo da exigência prevista no item 20,6 do Edital.
Alega que não se trata de erro material, e sim de verdadeira alteração das condições de prestação do serviço.
Alega ainda que a competitividade do certame foi comprometida, tendo em vista que apenas duas empresas participaram da sessão de lances.
Solicitou o ingresso nos autos (a ser analisado posteriormente em campo próprio nesta instrução) , o recebimento da petição como denúncia e a apuração dos fatos narrados, bem como a manutenção da medida cautelar e o reconhecimento da nulidade da sessão pública realizada pela Caixa em 17/4/2019.
Análise
No que tange ao recebimento da petição como denúncia, a empresa VR Benefícios não se encontra no rol de legitimados do art. 234 do Regimento Interno do TCU. Entretanto, tendo em vista que haveria a possibilidade do recebimento da presente manifestação como representação, passa-se a analisar os fatos narrados no bojo do presente processo a título de "novos elementos".
Em relação aos prazos concedidos pela Caixa, ressalte-se que esse Tribunal ordenou inicialmente (peça 44) a suspensão do certame, com a consequente suspensão dos prazos.
Após a alteração dos requisitos de habilitação, efetuada pela Caixa, houve publicação de Aviso de Alteração no Diário Oficial da União em 29/3/2019 (peça 51, p. 196) , e a sessão pública estava prevista para o dia 11/4/2019.
Ocorre que o art. 32 da Lei 13.303/2016 prevê o seguinte (grifo nosso) :
Art. 32. Nas licitações e contratos de que trata esta Lei serão observadas as seguintes diretrizes:
 (...) 
IV - adoção preferencial da modalidade de licitação denominada pregão, instituída pela Lei nº 10.520, de 17 de julho de 2002, para a aquisição de bens e serviços comuns, assim considerados aqueles cujos padrões de desempenho e qualidade possam ser objetivamente definidos pelo edital, por meio de especificações usuais no mercado;
Ademais, o Regulamento de Licitações e Contratos da Caixa prevê, em seu art. 35, Parágrafo Quarto, que não se aplicam os prazos estatuídos na Lei 13.303/2016 quando for adotada a modalidade Pregão.
Portanto, aplica-se o prazo prescrito no art. 4º, inciso V, da Lei 10.520/2002, que é de, no mínimo, oito dias úteis. 
A suspensão do certame pelo TCU se deu em 4/4/2019, cinco dias úteis antes da realização da sessão no prazo inicialmente previsto. Destarte, após a autorização de prosseguimento do certame por parte do TCU em 10/4/2019, os prazos anteriormente suspensos foram retomados, pois não houve, à época, alteração do edital que ensejasse o estabelecimento de novo prazo.
Portanto, o que a peticionária considera como republicação do edital, na verdade foi o aviso de retomada do certame (peça 51, p. 40) , cujo edital estava anexo. O fato de o edital estar anexo ao aviso de retomada do certame não caracteriza uma republicação, pois não houve qualquer alteração nos termos do instrumento convocatório na ocasião.
Em relação ao aviso publicado em 15/4/2019 (peça 51, p. 117) , trata-se de correção de erro material constante do Anexo I-B que, segundo a Caixa, não alterou o quantitativo da exigência prevista no item 20.6 do edital. Tal item prevê o seguinte:
A Licitante a ser contratada deverá apresentar no ato da assinatura do contrato o mínimo de 50% (cinquenta por cento) de estabelecimentos credenciados por localidade, com base na tabela mínima de estabelecimentos credenciados estipulada pela CAIXA. (ANEXO I-B) , 
O parágrafo único do art. 39, da Lei 13.303/2016, prevê que "As modificações promovidas no instrumento convocatório serão objeto de divulgação nos mesmos termos e prazos dos atos e procedimentos originais, exceto quando a alteração não afetar a preparação das propostas. " (grifo nosso) .
Percebe-se que o Anexo I-B remete a uma obrigação futura, apenas por parte da empresa a ser contratada, exigida somente quando da assinatura do contrato. Portanto, entende-se que não há reflexo na preparação das propostas.
Por sua vez, o art. 51, §2º, da Lei 13.303/2016 estabelece o seguinte:
§ 2º Os atos e procedimentos decorrentes das fases enumeradas no caput praticados por empresas públicas, por sociedades de economia mista e por licitantes serão efetivados preferencialmente por meio eletrônico, nos termos definidos pelo instrumento convocatório, devendo os avisos contendo os resumos dos editais das licitações e contratos abrangidos por esta Lei ser previamente publicados no Diário Oficial da União, do Estado ou do Município e na internet.
A própria peticionária trouxe aos autos a publicação em Diário Oficial da União de aviso contendo o resumo da versão vigente do edital do certame (peça 51, p. 196) . A partir daquela data, não houve alteração nos requisitos de habilitação do edital.
Com efeito, somando o prazo concedido antes da suspensão do certame (4 dias úteis) e o prazo concedido após a retomada (5 dias úteis) , percebe-se que foi cumprido o prazo mínimo prescrito no art. 4º, inciso V, da Lei 10.520/2002.
No que tange à competitividade do certame, ainda que, de fato, apenas duas empresas (de um total de quatro empresas credenciadas) tenham participado da sessão pública, de acordo com a Sala de Lances do certame (peça 63) , houve intensa competição, com a apresentação de 23 lances sucessivos até a definição do vencedor e um aumento de 20,63% em relação ao valor inicial estimado para a oferta. 
Portanto, entende-se que não procedem os argumentos trazidos pela empresa VR Benefícios e Serviços de Processamento Ltda.
Diante do exposto, os elementos constantes dos autos permitem, desde já, a avaliação quanto ao mérito da presente representação como parcialmente procedente. Será proposta, portanto, a revogação da medida cautelar adotada, na forma descrita no item 23 nesta instrução.

	F. Impacto dos Encaminhamentos Propostos

	Haverá impacto relevante na entidade e/ou na sociedade, decorrente dos encaminhamentos propostos?
	Não

	G. Pedido de Ingresso aos Autos e de Sustentação oral

	Há pedido do representante de ingresso aos autos?
	Sim

	Análise:

	Quanto ao pedido de ingresso formulado por Companhia Brasileira de Soluções e Serviços (Alelo) como parte interessada no presente processo (peça 58) , propõe-se o seu indeferimento, pois não demonstrou sua razão legítima para intervir nos autos, nem a possibilidade de lesão a direito subjetivo próprio, à luz do art. 146 do Regimento Interno/TCU c/c o art. 2º, § 2º, da Resolução-TCU 36/1995, com redação dada pelo art. 1º da Resolução-TCU 213/2008.
Ressalte-se que ainda que a citada empresa tenha sido declarada vencedora do certame, o mesmo ainda se encontra em fase recursal, e não há a possibilidade, por ora, de homologação do certame, tendo em vista a medida cautelar constante do Acórdão 913/2019-TCU-Plenário (peça 55) . Portanto, não há o que se falar em direito subjetivo no presente caso.
Quanto ao pedido de ingresso formulado por VR Benefícios e Serviços de Processamento Ltda. como parte interessada no presente processo (peça 51) , propõe-se o seu indeferimento, pois não demonstrou sua razão legítima para intervir nos autos, nem a possibilidade de lesão a direito subjetivo próprio, à luz do art. 146 do Regimento Interno/TCU c/c o art. 2º, § 2º, da Resolução-TCU 36/1995, com redação dada pelo art. 1º da Resolução-TCU 213/2008.

	Há pedido de sustentação oral?
	Não

	H. Processos Conexos e Apensos

	Há processos conexos noticiando possíveis irregularidades na contratação ora em análise?
	Sim

	Número do TC
	Descrição Sumária
	Estado Atual
	Situação Atual

	TC Processo 006.897/2019-3
	Objeto trata do mesmo certame, com questionamento acerca da impossibilidade de oferta de taxa de administração negativa, com pedido de concessão de medida cautelar. 
	Aberto
	Aguardando apensamento após despacho do Relator (peça 18) .

	Análise:
Em Despacho datado de 16/5/2019, o Ministro Raimundo Carreiro, relator do TC Processo 006.897/2019-3, determinou o seguinte (grifo nosso) :
9.1. conhecer da presente Denúncia com fulcro nos arts. 234 e 235 do Regimento Interno deste Tribunal, e no art. 103, § 1º, da Resolução - TCU 259/2014; 
9.2. autorizar a realização de diligência à Caixa para que apresente informações que permitam certificar se a disponibilização de meios de pagamento de auxílio alimentação, auxílio refeição e auxílio cesta alimentação para os ex-empregados, aposentados e pensionistas, prevista no Pregão Eletrônico 86/7066-2018, destina-se somente àqueles que já percebiam o benefício em 1995, conforme decisões do Tribunal Superior do Trabalho (TST - Agravo de Instrumento em Recurso de Revista: AIRR 1990412320045080013 199041-232004.5.08.0013) e de tribunais regionais do trabalho nesse sentido) . 
9.3. apensar os presentes autos ao TC Processo 040.374/2018-1, para que as informações sejam analisadas no âmbito daquele processo. 
Destarte, as informações constantes da diligência à Caixa serão analisadas no presente processo. Em que pese a determinação de diligência à Caixa ter sido feita no dia 16/5/2019, a empresa voluntariamente encaminhou ao TCU o Ofício 5/2019/SUSEC, de 14/5/2019 (peça 64) , onde alega o seguinte:
2. Em 1975 a CAIXA estendeu o pagamento do auxílio alimentação para aposentados e pensionistas, por meio da ata nº 232, de 16/04/1975.  
3. O pagamento do benefício auxílio alimentação para os empregados foi suspenso em 07/02/1995 por expressa determinação do Ministério da Fazenda. 
4. A partir da referida suspensão o auxílio alimentação deixou de ser tratado como benefício pós-emprego. 
5. A suspensão do benefício ocasionou o ajuizamento de grande volume de reclamatórias trabalhistas em desfavor da CAIXA, propostas por aposentados à época e empregados que vieram a se aposentar após fevereiro de 1995. 
6. Salienta-se que não há norma interna da CAIXA que preveja o pagamento desse benefício aos aposentados e que o restabelecimento do pagamento do auxílio alimentação ocorre exclusivamente por via judicial. 
7. Atualmente 14.734 aposentados ou pensionistas recebem o benefício por determinação judicial. 
8. Cabe destacar que ainda há aposentado pleiteando judicialmente o pagamento do benefício, sendo uma média de novas concessão judiciais de 600 beneficiários por ano. 
9. Ainda são empregados ativos na CAIXA 14.651 empregados, contratado até fevereiro de 1995 e que poderão requerer o benefício judicialmente.
10. A fim de mitigar esse passivo trabalhista, a CAIXA adotou a estratégia de oferecer acordo extrajudicial aos aposentados, para pagamento de indenização em parcela única, com vantagem financeira para a CAIXA. 
10.1. Neste caso, por ser feita a referida indenização em parcela única, não há o restabelecimento mencionado no item 6 supra, tampouco o montante indenizado transita por meio do contrato de prestação de serviço objeto do edital analisado nos presentes autos. 
11. O acordo extrajudicial, CCV/CCP, é instituído por assinatura anual no Acordo Coletivo de trabalho com as representações dos empregados, CONTRAF e CONTEC, podendo ou não ser renovado.
Das informações prestadas, percebe-se que, atualmente, a Caixa efetua o pagamento de auxílio-alimentação para ex-empregados, aposentados e pensionistas exclusivamente por determinação judicial. Não existe norma interna vigente neste sentido.
Portanto, esta Unidade Técnica entende que as informações prestadas pela Caixa são suficientes e que não há irregularidade quanto a este ponto. Em face do exposto, mantém-se inalterado o encaminhamento delineado no item 50 desta instrução, pela procedência parcial da representação.

	I. Proposta de Encaminhamento

	Em virtude do exposto, propõe-se:
58.1.	conhecer da representação, satisfeitos os requisitos de admissibilidade constantes no art. 87, § 2º da Lei 13.303/2016, c/c os arts. 235 e 237, VII, do Regimento Interno deste Tribunal, e no art. 103, § 1º, da Resolução - TCU 259/2014;
58.2.	revogar a medida cautelar anteriormente concedida, tendo em vista a superveniência do perigo da demora reverso;
58.3.	no mérito, considerar a presente representação parcialmente procedente;
58.4.	indeferir os pedidos formulados por VR Benefícios e Serviços de Processamento Ltda. e Companhia Brasileira de Soluções e Serviços (Alelo) , de serem considerados como partes interessadas, mas lhes autorizando, caso requeiram, vista e cópia às peças não sigilosas dos presentes autos após a prolação da deliberação de mérito dos presentes autos;
58.5.	informar à Caixa Econômica Federal e ao representante que o conteúdo da deliberação que vier a ser proferida poderá ser consultado no endereço www.tcu.gov.br/acordaos; e
58.6.	arquivar os presentes autos, nos termos do art. 250, I, c/c art. 169, V, do Regimento Interno/TCU."

PARECER DO MINISTÉRIO PÚBLICO JUNTO AO TCU
2.	O Ministério Público junto ao TCU, representado pelo Procurador Rodrigo Medeiros de Lima, manifestou-se mediante o Parecer à peça 68, a seguir transcrito na íntegra.
"Trata-se de representação formulada por Up Brasil - Policard Systems e Serviços S.A., com pedido de concessão de medida cautelar, em razão de indícios de irregularidades ocorridos no âmbito do Pregão Eletrônico 86/7066-2018-Gilog/BR, lançado pela Caixa Econômica Federal (Caixa) , com vistas a contratar empresa para a prestação de serviços de disponibilização de meios de pagamento de auxílio alimentação, auxílio refeição e auxílio cesta alimentação a empregados, ex-empregados, aposentados e pensionistas da Caixa, por meio de cartões eletrônicos, magnéticos ou outros oriundos de tecnologia adequada que permitam a aquisição de refeições e/ou de gêneros alimentícios em estabelecimentos comerciais, com abrangência nacional, pelo prazo de 24 meses (peça 3, p. 4) .
2.	Este representante do Ministério Público de Contas da União diverge do posicionamento da unidade técnica no que diz respeito à questão de contratação em lote único, uma vez que a Caixa, ao responder à oitiva determinada pelo relator no despacho à peça 44, não trouxe qualquer argumento novo com o condão de modificar o entendimento esposado no pronunciamento à peça 43, transcrito a seguir:
	
13. A Lei 13.303/2016 traz, dentre as diretrizes das contratações das empresas estatais, o parcelamento do objeto (artigo 32, inciso III) , com fins à ampliação dos participantes potenciais, desde que daí não decorra perda de economia de escala. Além disso, elege como princípio a obtenção de competitividade (artigo 31, caput) .
14. Assim, a Lei 13.303/2016 não se distancia, nesse aspecto, da orientação extraída da Lei 8.666/1993, mais especificamente de seu artigo 23, § 1º, em face do qual esse Tribunal estabeleceu, no enunciado 247/2004 de sua Súmula de Jurisprudência, que:
É obrigatória a admissão da adjudicação por item e não por preço global, nos editais das licitações para a contratação de obras, serviços, compras e alienações, cujo objeto seja divisível, desde que não haja prejuízo para o conjunto ou complexo ou perda de economia de escala, tendo em vista o objetivo de propiciar a ampla participação de licitantes que, embora não dispondo de capacidade para a execução, fornecimento ou aquisição da totalidade do objeto, possam fazê-lo com relação a itens ou unidades autônomas, devendo as exigências de habilitação adequar-se a essa divisibilidade.
15. Do exposto, conclui-se que o parcelamento do objeto a ser contratado é a regra, sendo admitida a adjudicação global somente nas hipóteses de inviabilidade técnica ou econômica da divisão, devidamente demonstrada. Tal regra decorre da presunção de que, com a fragmentação do objeto em parcelas menores, aumentará a competitividade e o universo dos possíveis interessados e, por consequência, as chances de alcançar as propostas mais vantajosas para a Administração. Nas palavras do doutrinador Marçal Justen Filho:
O fracionamento conduz à licitação e contratação de objetos de menor dimensão quantitativa, qualitativa e econômica. Isso aumenta o número de pessoas em condições de disputar a contratação, inclusive pela redução dos requisitos de habilitação (que serão proporcionados à dimensão dos lotes) . Trata-se não apenas de realizar o princípio da isonomia, mas da própria eficiência. A competição produz redução de preços e se supõe que a Administração desembolsará menos, em montantes globais, através da realização de uma multiplicidade de contratos de valor inferior do que pela pactuação de contratação única. (Comentários à Lei de Licitações e Contratos Administrativos. 17ª edição. Revista dos Tribunais) .
16. Por oportuno, cabe transcrever, também, o seguinte trecho do voto condutor do Acórdão 1151/2011-TCU-Segunda Câmara, de relatoria do Ministro José Jorge:
12. Da leitura do § 1º do art. 23, extrai-se a compreensão de que o parcelamento é um instrumento de que se deve valer o ente contratante para trazer à competição empresas dos segmentos de mercado aptos a operar com cada uma das parcelas que compõem o objeto licitado. Nas situações em que o objeto abarca um único segmento de mercado, a finalidade do parcelamento é permitir que empresas desse segmento, conquanto não tenham condições de fazer frente ao objeto em toda sua integralidade, possam atender a demandas menores, resultantes da sua divisão em parcelas. Em ambas as hipóteses, a consequência natural é a ampliação da disputa e, como regra, a contratação por preços mais vantajosos.
17. Assim, torna-se necessário analisar, diante das justificativas apresentadas pela Caixa, quais fatores técnicos ou econômicos inviabilizariam o parcelamento do objeto no presente caso.
18.	 Sob o aspecto técnico, a Caixa tenta demonstrar a inviabilidade da divisão do objeto por meio dos seguintes principais argumentos (peças 18, p. 2-4, e 21, p. 1-4) :
	a) que a divisão do objeto acarretaria problemas de padronização, maiores custos administrativos e menor assertividade no processamento dos dados, gerando contratos com diferentes empresas fornecedoras para serem fiscalizados;
	b) que eventual contratação descentralizada ocasionaria dificuldades quando ocorressem movimentações internas de pessoas, que exigiriam a alteração no sistema e a geração de novo cartão ao beneficiário, acrescentando que as alterações de lotação são recorrentes na entidade e que, somente em 2018, foram realizadas 3.805 transferências de empregados;
	c) que haveria no mercado pelo menos três empresas (Alelo, Ticket Serviços e Sodexo) com a capacidade técnica operacional necessária para a prestação do serviço em lote único (peça 18, p. 4) , o que garantiria a competitividade do certame;
	d) que o histórico de contratações da Caixa com o mesmo objeto, decorrentes de procedimentos licitatórios em que houve a divisão do objeto em regiões, demonstra a participação de empresas desprovidas da qualificação técnica necessária, as quais, uma vez habilitadas e contratadas, não estariam aptas a credenciar a rede necessária e honrar o compromisso assumido, comprometendo, assim, o fornecimento dos cartões aos beneficiários.
19.	 Em relação à inviabilidade de divisão do objeto no que diz respeito ao aspecto econômico, a entidade traz as seguintes alegações (peças 18 e 21) :
	a) que, por ocasião da realização da pesquisa de preços, uma das empresas consultadas (Sodexo) apresentou proposta mais vantajosa quando considerado lote único, o que demonstraria a viabilidade econômica do modelo escolhido;
	b) que a taxa de administração adotada no contrato vigente é de -4,01% e que, no pregão em exame, foi definida taxa mínima de -4,1%, cerca de 0,09% inferior, o que proporcionará uma economia de aproximadamente R$ 3.000.000,00.
20. Antes de adentrar aos argumentos apresentados pela Caixa, convém observar que, conforme informações prestadas pela própria instituição financeira, nas licitações até então realizadas pela entidade, desde, pelo menos, 1993, houve a divisão do aludido objeto. Tal fato, por si só, evidencia a viabilidade técnica de parcelamento da prestação do serviço a ser contratado. Note-se que, se as alegadas dificuldades técnicas impedissem a divisão do objeto, os serviços não estariam sendo prestados a tanto tempo de forma regionalizada por empresas diversas.
21. Ademais, há de se considerar que a evolução da tecnologia da informação nas últimas décadas aumentou significativamente a capacidade e a qualidade do processamento de dados e, por via de consequência, tornou mais célere e eficiente a execução e fiscalização dos contratos da espécie. Nesse contexto, se as inconveniências administrativas citadas pela Caixa (itens "a" e "b" do parágrafo 18 deste parecer) não configuravam, em 1993, um obstáculo técnico à divisão do objeto, por óbvio, não podem ser admitidas como tal nos dias atuais.
22. Não é razoável, por exemplo, admitir que, atualmente, as alterações da lotação física do empregado no sistema com a geração de novo cartão acarrete ônus excessivos à Caixa a ponto de inviabilizar técnica ou economicamente a divisão do objeto, até porque somente movimentações para região diversa da lotação atual do empregado é que acarretariam eventuais ônus para a entidade.
23. Não se ignora, contudo, que, assim como o parcelamento do objeto, a busca da maior vantagem competitiva, em vista dos custos e benefícios, inclusive indiretos, também constitui diretriz aplicável às contratações das empresas estatais (artigo 32, inciso II) . Assim, eventualmente, os custos operacionais relacionados ao fracionamento do objeto podem sim, em tese, justificar a contratação global, tal como pretende a Caixa. Contudo, tais custos não se apresentam devidamente demonstrados e quantificados, nem os possíveis benefícios econômicos decorrentes de uma maior competitividade, proporcionada pelo fracionamento, ou mesmo a alegada inexistência de tais benefícios no caso concreto.
24.	O fato de existirem no mercado três empresas com capacidade técnica-operacional para a prestação do serviço em lote único também não autoriza a desobediência à diretriz legal de parcelamento do objeto contida no artigo 32, inciso III, da Lei 13.303/2016. A uma, porque não há qualquer garantia de que todas as aludidas empresas participarão do certame. A duas, porque a norma determina que se faça o parcelamento, desde que daí não decorra perda de economia de escala, de forma a maximizar a competitividade e, por consequência econômica, a redução dos preços. Assim, se o parcelamento do objeto for viável, a Administração está obrigada a fazê-lo, não cabendo qualquer juízo acerca da suficiência do número de potenciais licitantes.
25.	 Também não merece prosperar o argumento de que os procedimentos licitatórios anteriores, em que houve o parcelamento do objeto, demonstra a participação de empresas desprovidas da qualificação técnica. Essa linha de argumentação, implicitamente, defende uma generalização no sentido de que, excetuadas as empresas líderes de mercado - que detêm capacidade operacional em nível nacional - as demais empresas não têm qualificação técnica para a prestação dos serviços. Contudo, tal assertiva não encontra fundamento nos fatos. E, ainda que assim fosse, incumbe ao edital assegurar a seleção de licitante tecnicamente habilitado à execução do objeto contratual, por meio do estabelecimento de requisitos adequados e suficientes de qualificação técnica. O não fracionamento do objeto, com fins ao alijamento de empresas de menor porte, não constitui o instrumento adequado a tal finalidade.
26. Conquanto o mercado de cartões de alimentação e benefícios no Brasil seja altamente concentrado, com as três empresas mencionadas pela Caixa detendo cerca de 80% do mercado, que hoje movimenta cerca de R$ 170 bilhões por ano, conforme informações obtidas na internet[footnoteRef:2] [footnoteRef:3], há de se observar que as empresas que a Caixa pretende alijar do certame movimentam cerca de R$ 34 bilhões anuais, correspondentes aos 20% restantes do mercado. Se existem empresas no setor que movimentam em conjunto esse vultuoso volume financeiro, forçoso reconhecer que há qualificação técnica aos menos em parte das empresas que atuam na parcela residual do mercado, razão pela qual não merece prosperar a intenção da CEF em restringir o certame às empresas líderes. [2:  https://www.dci.com.br/economia/tres-empresas-detem-82-de-cart-o-alimentac-o-1.361656 [publicação de 12/05/2014], acessado em 2/4/2019.]  [3:  https://braziljournal.com/por-que-o-itau-esta-investindo-na-ticket [publicação de 6/9/2018], acessado em 2/4/2019.] 
27.	 Além disso, convém destacar que se espera um importante incremento no mercado de cartões de alimentação e benefícios em decorrência da reforma trabalhista, atraindo o interesse de novos players, com possibilidade de importante alteração futura da estrutura de mercado. Destaca-se, por exemplo, que recentemente o banco Santander constituiu a empresa Ben Benefícios - para o fornecimento e administração de vales-refeição, vales-alimentação, vales-transporte, vales-cultura e similares - que firmou uma parceira com a Visa, reativando a marca Visa Vale.
28.	 Nesse contexto, em que se observa a existência de capacidade técnico-operacional nas empresas seguidoras (não líderes) , expansão do mercado e entrada de novas empresas, seria temerário admitir que a Administração restrinja a competitividade do certame mediante o não parcelamento do objeto, haja vista a possibilidade de maior competitividade regional com a consequente redução dos preços.
29.	 No tocante ao aspecto econômico, os argumentos apresentados pela Caixa também não merecem acolhida. 
30. Note-se que o fato de uma das empresas consultadas (Sodexo) ter apresentado proposta mais vantajosa quando considerado lote único, não demonstra a inviabilidade econômica do fracionamento do objeto. 
31.	A rigor, não se pode perder de vista que a teoria econômica informa que há uma relação inversamente proporcional entre competitividade de um mercado e os preços nele praticados. Por essa razão, tanto a Lei 8.666/1993 quanto a Lei 13.303/2016 consagram regras que impõem a competição como valor essencial aos procedimentos licitatórios, de forma a se obter a proposta mais vantajosa para a Administração. Observa-se, portanto, que o argumento da Caixa não encontra amparo na teoria econômica e tampouco nas leis aplicáveis às licitações públicas.
32.	O fato de o pregão em exame ter definido uma taxa de administração mínima inferior à atualmente praticada nos contratos vigentes também não evidencia a inviabilidade econômica do fracionamento do objeto. Tal assertiva demonstra somente que a instituição está exigindo um "preço" mínimo melhor do que os praticados em seus contratos atuais. Nada obstante, conforme afirmado no parágrafo anterior, havendo maior concorrência no certame é esperado que haja uma redução ainda maior de tal parâmetro licitatório.
33.	Diante de tais considerações, forçoso reconhecer que a previsão de contratação dos serviços em exame em lote único configura afronta ao artigo 32, inciso III, da Lei 13.303/2016, restringe a competitividade do certame e possivelmente impede o alcance da proposta mais vantajosa para a Administração. Diante, portanto, da plausibilidade jurídica da alegação sob análise, considera-se presente o requisito da fumaça do bom direito para a concessão da medida cautelar.
3.	Conforme informado pela Caixa (peça 50) , a sessão pública do certame ocorreu em 17/4/2019, tendo participado duas empresas, sagrando-se vencedora a Companhia Brasileira de Soluções e Serviços (Alelo) , ofertando um valor 20,63% acima do estimado, o que, segundo a instituição financeira, poderá gerar ganho adicional de R$ 15.679.507,76 em relação à estimativa prévia.
4.	Ainda que o resultado da licitação não tenha trazido prejuízo econômico para a Caixa, quando comparado com o valor estimado, cumpre ressaltar que não restou demonstrado pela Caixa que haveria perda de economia de escala caso se tivesse optado pelo fracionamento do objeto, que, aliás, é a regra, sendo admitida a adjudicação global somente nas hipóteses de inviabilidade técnica ou econômica devidamente comprovada. 
5.	A informação de preço prestada pela Sodexo, quando da pesquisa que subsidiou a licitação, é elemento demasiado frágil para embasar a alegação de que o fracionamento seria opção economicamente menos vantajosa, em virtude de pretensa perda de economia de escala. O mesmo se diga do aparente sucesso da licitação recentemente realizada, na medida em que sua comparação com os resultados obtidos em licitações anteriores, em momentos e circunstâncias diferentes, não permite concluir, com certeza razoável, que a opção pelo fracionamento geraria retorno financeiro inferior.
6.	A fragmentação do objeto em parcelas menores aumentaria, em tese, a competitividade e o universo dos possíveis interessados e, por consequência, o potencial de ganho da Caixa. Conforme manifestou o Ministério Público no parágrafo 31 do parecer à peça 43, a teoria econômica informa que, em regra, há uma relação inversamente proporcional entre competitividade de um mercado e os preços nele praticados.
7.	Diante dessas considerações, forçoso reconhecer que a previsão de contratação dos serviços em exame em lote único configura afronta ao artigo 32, inciso III, da Lei 13.303/2016, restringe a competitividade do certame e possivelmente impede o alcance da proposta mais vantajosa para a Administração. 
8.	Por essa razão, este representante do Ministério Público de Contas da União manifesta-se no sentido de que o Tribunal conheça da presente representação, para, no mérito, considerá-la procedente no que diz respeito à contratação em lote único, e determine à Caixa a anulação do Pregão Eletrônico 86/7066-2018-Golog/BR. 
9.	Por fim, observa-se que a partir do item 26 da instrução à peça 65, a unidade técnica tratou de questões que não foram inicialmente objeto de discussão nestes autos, quais sejam: i) alegações trazidas pela empresa empresa VR Benefícios e Serviços de Processamento Ltda. (peça 51) , que contestam a forma como se deu o prosseguimento do Pregão Eletrônico 86/7066-2018-Golog/BR, sobretudo em face de alegada alteração no edital sem a observância da necessidade de sua republicação no Diário Oficial da União (DOU) e da consequente reabertura dos prazos legais (itens 26 a 53) ; e ii) denúncia acerca do mesmo certame (processo conexo TC Processo 006.897/2019-3[footnoteRef:4]) (itens 54 a 57) . [4:  O aludido feito tramita em caráter sigiloso, não sendo possível a este membro do MPTCU acessar o seu conteúdo.] 
10.	Em relação ao primeiro ponto mencionado no parágrafo precedente, manifestamos a nossa concordância com a análise promovida pela unidade especializada, deixando de nos manifestar, todavia, em relação ao tema tratado nos itens 54 a 57 da instrução técnica, em razão do exíguo prazo de que dispôs este gabinete para análise dos autos daquela denúncia e da proposta final de mérito da unidade instrutora, uma vez que o presente processo foi remetido a este gabinete em 20/5/2019, já após a sua inclusão na pauta da sessão plenária de 22/5/2019."

8.1. Ricardo Pagliari Levy (155.566/OAB-SP) e outros, representando Companhia Brasileira de Soluções e Serviços.  
8.2. Michael Ogawa (130.671/OAB-SP) e outros, representando VR Benefícios e Serviços de Processamento Ltda.  
8.3. Roberto Augusto Nunes Franciscon (57.807/OAB-DF), representando Instituto Nacional de Defesa Em Processo Administrativo - Indepad.  
8.4. Guilherme Lopes Mair (32261/OAB-DF) e outros, representando Caixa Econômica Federal.  
8.5. Rafael Parodi Ferraresso (223018-E/OAB-SP) e outros, representando Policard Systems e Serviços S/A.

Procurador Rodrigo Medeiros de Lima.

REPRESENTAÇÃO. CONHECIMENTO. DEFERIMENTO DE MEDIDA CAUTELAR PARA SUSPENDER O CERTAME. AGRAVO. PROVIMENTO PARCIAL. OITIVA. CORREÇÃO DE FALHAS NO EDITAL. REPUBLICAÇÃO. IMPROCEDÊNCIA DOS DEMAIS ARGUMENTOS. PROCEDÊNCIA PARCIAL. REVOGAÇÃO DA CAUTELAR. CIÊNCIA. ARQUIVAMENTO.

REPRESENTAÇÃO (REPR)

Secretaria de Controle Externo de Aquisições Logísticas (Selog).

Inicialmente, registro que atuo nos presentes autos por força do art. 152 do Regimento Interno do TCU (RI/TCU) .
2.	Trata-se de Representação formulada pela empresa Up Brasil - Policard Systems e Serviços S.A., com pedido de concessão de medida cautelar, em face de possíveis irregularidades ocorridas no âmbito do Pregão Eletrônico 86/7066-2018-Gilog/BR, conduzido pela Caixa Econômica Federal (Caixa) .
3.	A licitação tem por objeto contratar empresa para a prestação de serviços de fornecimento de meios de pagamento de auxílio alimentação, auxílio refeição e auxílio cesta alimentação a empregados, ex-empregados, aposentados e pensionistas da Caixa, por meio de cartões eletrônicos, magnéticos ou outros oriundos de tecnologia adequada que permitam a aquisição de refeições e/ou de gêneros alimentícios em estabelecimentos comerciais, com abrangência nacional, pelo prazo de 24 meses. O valor estimado da contratação é de R$ 3.204.678.359,73.
HISTÓRICO
4.	A Representação em análise foi conhecida, com fulcro no art. 87, § 2º da Lei 13.303/2016 c/c os art. 235 e 237, Inciso VII, do RI/TCU e no art. 103, § 1º da Resolução/TCU 259/2014, quando da prolação do Acórdão 913/2019-TCU-Plenário, de minha relatoria, proferido na Sessão de 16/4/2019, nos seguintes termos:
"9.1.  conhecer da presente Representação, nos termos do art. 87, § 2º da Lei 13.303/2016 c/c os art. 235 e 237, Inciso VII, do RI/TCU e no art. 103, § 1º da Resolução/TCU 259/2014;
9.2. conhecer do Agravo interposto pela Caixa em face da Decisão que suspendeu o Pregão Eletrônico 86/7066-2018-Gilog/BR (peça 44) , com fulcro no art. 289, caput, do RI/TCU;
9.3.  quanto ao mérito do Agravo, com espeque no § 1º do art. 289 do RI/TCU, dar-lhe provimento parcial a fim de reformar, em parte, a Decisão que suspendeu o Pregão Eletrônico 86/7066-2018-Gilog/BR, no sentido de autorizar o prosseguimento do certame, até a fase anterior à homologação;
9.4. com fulcro no disposto no artigo 276, caput e § 3º, do RI/TCU, referendar a medida cautelar e demais medidas constantes da Decisão que determinou à Caixa que se abstenha de homologar o resultado do Pregão Eletrônico 86/7066-2018-Gilog/BR (peça 49) , até que o Tribunal decida sobre o mérito da matéria nestes autos;
9.5. retornar o processo à Selog para as providências cabíveis."
5.	 Em sua primeira instrução a Selog propôs: 
 a)  conhecer da presente representação para, no mérito, considerá-la parcialmente procedente;
 b) indeferir o pedido de concessão de medida cautelar; por estarem ausentes os pressupostos para a sua concessão; 
c) dar ciência à Caixa acerca da irregular inserção de índices contábeis mínimos não previstos em lei ou no estatuto interno de licitações da entidade como requisito de qualificação econômico-financeira, devendo a contratante se limitar a exigir das licitantes a demonstração de suas capacidades financeiras.
6.	Por meio do Despacho à peça 42 solicitei a manifestação do Ministério Público junto ao TCU. 
7.	O representante do MPTCU, Procurador Rodrigo Medeiros de Lima divergiu da unidade técnica, ao entender, "em rito de cognição sumária, que a Caixa não logrou demonstrar cabalmente que a divisão do objeto licitado é inviável técnica ou economicamente. Em face disso e da exigência, como requisito de qualificação econômico-financeira, de índice de endividamento inferior a 0,8, será proposta, ao final, a adoção de medida cautelar, uma vez presentes os pressupostos da fumaça do bom direito e do perigo na demora [...]."
8. 	Em juízo de cognição superficial, avaliei estarem presentes os pressupostos para a concessão da medida cautelar requerida pela representante, bem como ausente o perigo na demora reverso, nos termos do art. 276 do Regimento Interno.  Assim sendo, acolhi a proposta do MP/TCU e por meio da Decisão de 4/4/2019 (peça 44) determinei à Caixa Econômica Federal a suspensão do Pregão Eletrônico 86/7066-2018-Gilog/BR, além da realização de oitiva acerca dos pontos levantados nestes autos, conforme despacho à peça 44, de 4/4/2019. 
10.	Em 9/4/2019, a Caixa apresentou Agravo (peça 46) contra a referida Decisão, ao qual foi dado provimento parcial, nos termos do item 9.3 do Acórdão 913/2019-TCU-Plenário (transcrito no item 4 deste Voto) , a fim de reformar, em parte, a Decisão que suspendeu o Pregão Eletrônico 86/7066-2018-Gilog/BR, no sentido de autorizar o prosseguimento do certame, até a fase anterior à homologação.
SOBRE O MÉRITO
Grau de endividamento menor do que 0,8 como critério de habilitação econômico-financeira
11.	No que tange à questão relativa à fixação do grau de endividamento menor do que 0,8 como critério de habilitação econômico-financeira, a Caixa informou que o edital foi republicado, sendo excluída tal exigência. Portanto, o questionamento referente a este ponto perdeu seu objeto. 
Parcelamento do objeto
12.	Sobre o não parcelamento do objeto, a Selog entende que as alegações da representante são improcedentes. Em sua última instrução (peça 65) a Selog assim conclui a análise sobre esse ponto:
		Entende-se que a Caixa logrou demonstrar que a contratação, em lote único, melhor atende aos interesses da empresa. Em face do exposto, entende-se que as alegações do representante são improcedentes quanto a este ponto.
13.	Por seu turno, o Ministério Público junto ao TCU, representado pelo Procurador Rodrigo Medeiros de Lima, diverge da conclusão da unidade técnica e propõe a anulação do Pregão Eletrônico 86/7066-2018-Golog/BR, nos seguintes termos: 
"8.	Por essa razão, este representante do Ministério Público de Contas da União manifesta-se no sentido de que o Tribunal conheça da presente representação, para, no mérito, considerá-la procedente no que diz respeito à contratação em lote único, e determine à Caixa a anulação do Pregão Eletrônico 86/7066-2018-Golog/BR."
14.	O MP/TCU considera que "a fragmentação do objeto em parcelas menores aumentaria, em tese, a competitividade e o universo dos possíveis interessados e, por consequência, o potencial de ganho da Caixa." (sem grifos no original) .
15.	Com as devidas vênias ao Douto Parquet especializado, discordo de seu posicionamento.
16.	O instituto do parcelamento, previsto no artigo 32, inciso III, da Lei nº  13.303/2016, visa à evitar a indevida restrição à competitividade dos certames. O mesmo artigo prevê, também, que o parcelamento do objeto não poderá ocasionar perda de economia de escala. No mesmo sentido é o enunciado de Súmula 247 do Tribunal de Contas da União, verbis:
SÚMULA TCU 247: É obrigatória a admissão da adjudicação por item e não por preço global, nos editais das licitações para a contratação de obras, serviços, compras e alienações, cujo objeto seja divisível, desde que não haja prejuízo para o conjunto ou complexo ou perda de economia de escala, tendo em vista o objetivo de propiciar a ampla participação de licitantes que, embora não dispondo de capacidade para a execução, fornecimento ou aquisição da totalidade do objeto, possam fazê-lo com relação a itens ou unidades autônomas, devendo as exigências de habilitação adequar-se a essa divisibilidade. (grifei) 
17.	Assim, o parcelamento do objeto deverá ser realizado sob a ótica do interesse público, não se consubstanciando em imposição absoluta apenas em face de sua viabilidade.
18.	No caso concreto, a modulação da cautelar introduzida pelo Acórdão 913/2019-TCU-Plenário permitiu ao Tribunal proceder ao acompanhamento pari passu da licitação, o que permitiu à Caixa demonstrar que não houve restrição à competição, no caso concreto em análise.
19.	Ademais, conforme registra o próprio MP/TCU, a licitação não trouxe prejuízo para a Caixa, verbis:
"4.	Ainda que o resultado da licitação não tenha trazido prejuízo econômico para a Caixa, quando comparado com o valor estimado, cumpre ressaltar que não restou demonstrado pela Caixa que haveria perda de economia de escala caso se tivesse optado pelo fracionamento do objeto, que, aliás, é a regra, sendo admitida a adjudicação global somente nas hipóteses de inviabilidade técnica ou econômica devidamente comprovada." (grifei) 
20.	Ressalto que a modelagem de aquisição em lote único, mesmo que o objeto seja divisível, pode ser efetuada, desde que seja a opção que melhor se amolde aos interesses da administração. Nesse sentido, cito trecho do Voto condutor do Acórdão 282/2012-TCU-Plenário (Relator: Ministro-Substituto Weder de Oliveira) , em que se analisou a aquisição de combustíveis de forma centralizada para todo o território nacional:
"4. À primeira vista, a compra centralizada de combustíveis parece restringir a competitividade do certame. No entanto, as informações trazidas pelo Colog, e também pela Petrobrás Distribuidora, demonstraram as especificidades que cercam a questão e que fazem dessa forma de aquisição a que melhor se amolda aos interesses do Exército Brasileiro." (grifei) 
21.	Sobre a questão da competitividade, a Caixa informou que para a última licitação, que foi dividida em cinco lotes, houve a apresentação de propostas de cinco empresas concorrentes, sendo que uma dessas empresas já fora adquirida por outra concorrente, neste interregno.
22.	Para o certame ora em discussão, planejado em lote único, já havia quatro empresas credenciadas, aptas a participar do certame, sendo que os critérios previstos tornam aptas, ainda, outras duas empresas a participar do pregão. Ou seja, apesar do atual certame estar previsto para um único lote, há mais empresas aptas a participar do pregão atual (seis) do que quando foi dividido em cinco lotes (cinco) . 
23.	Há de se considerar, ainda, que o caso concreto envolve elevada complexidade para sua execução, conforme apontado pela Selog (peça 39) :
"A não divisão do objeto em lotes foi justificada pelos valores estimados da contratação, que exigem solidez financeira e elevada capacidade técnico-operacional da futura contratada. O histórico apresentado pela Caixa de serviços com o mesmo objeto demostrou insucesso na contratação de empresas de menor porte, o que ocasionou transtorno aos beneficiários e prejuízos à entidade. Adicionalmente, a contratação centralizada, nos moldes propostos no edital do PE 086/7066-2018-GILOG/BR, se mostrou viável em termos operacionais" (grifei) 
24.	Sendo assim, renovando as vênias à posição esposada pelo MP/TCU, restou demonstrado que não houve restrição à competitividade decorrente do não parcelamento do objeto, no Pregão Eletrônico 86/7066-2018-Golog/BR, razão pela qual esse argumento da representante deve ser considerado improcedente.
Prazos do processo licitatório
25.	A empresa VR Benefícios e Serviços de Processamento Ltda alega que "o prosseguimento do feito se deu de forma atípica e ilegalmente açodada, desrespeitando-se os princípios da impessoalidade, da transparência e da economicidade, prejudicando-se a competitividade, com alteração relevante do edital, sem publicação no Diário Oficial da União e sem prazo minimamente razoável até a realização da sessão".
26.	Quanto a este ponto, a análise da Selog considerou que os argumentos apresentados pela representante não procedem. De fato, tendo em conta o prazo concedido antes da suspensão do certame (4 dias úteis) e o prazo concedido após a retomada (5 dias úteis) , foi cumprido o prazo mínimo de oito dias, prescrito no art. 4º, inciso V, da Lei 10.520/2002, verbis:
"Art. 4º  A fase externa do pregão será iniciada com a convocação dos interessados e observará as seguintes regras:
I - a convocação dos interessados será efetuada por meio de publicação de aviso em diário oficial do respectivo ente federado ou, não existindo, em jornal de circulação local, e facultativamente, por meios eletrônicos e conforme o vulto da licitação, em jornal de grande circulação, nos termos do regulamento de que trata o art. 2º;
II - do aviso constarão a definição do objeto da licitação, a indicação do local, dias e horários em que poderá ser lida ou obtida a íntegra do edital;
III - do edital constarão todos os elementos definidos na forma do inciso I do art. 3º, as normas que disciplinarem o procedimento e a minuta do contrato, quando for o caso;
IV - cópias do edital e do respectivo aviso serão colocadas à disposição de qualquer pessoa para consulta e divulgadas na forma da Lei no 9.755, de 16 de dezembro de 1998;
V - o prazo fixado para a apresentação das propostas, contado a partir da publicação do aviso, não será inferior a 8 (oito) dias úteis;"  (grifei) 
Processos conexos
27.	O TC Processo 006.897/2019-3 trata de Denúncia sobre a mesma licitação, na qual é questionado o fato de que não foi prevista a possibilidade de concessão de taxa administrativa negativa na contratação em questão.
28.	As instruções com propostas uníssonas (peças 10 a 12 e 14 a 16) , foram no sentido do indeferimento da cautelar e apensamento daqueles autos ao presente processo.
29.	As questões suscitadas na referida Denúncia foram analisadas pela Selog na instrução à peça 65 do TC Processo 040.374/2018-1, integralmente transcrita no Relatório antecedente.
30.	Sobre esse ponto, o MP/TCU assim se manifesta (peça 68) :
9.	Por fim, observa-se que a partir do item 26 da instrução à peça 65, a unidade técnica tratou de questões que não foram inicialmente objeto de discussão nestes autos, quais sejam: i) alegações trazidas pela empresa empresa VR Benefícios e Serviços de Processamento Ltda. (peça 51) , que contestam a forma como se deu o prosseguimento do Pregão Eletrônico 86/7066-2018-Golog/BR, sobretudo em face de alegada alteração no edital sem a observância da necessidade de sua republicação no Diário Oficial da União (DOU) e da consequente reabertura dos prazos legais (itens 26 a 53) ; e ii) denúncia acerca do mesmo certame (processo conexo TC Processo 006.897/2019-3[footnoteRef:2]) (itens 54 a 57) . [2:  O aludido feito tramita em caráter sigiloso, não sendo possível a este membro do MPTCU acessar o seu conteúdo.] 
10.	Em relação ao primeiro ponto mencionado no parágrafo precedente, manifestamos a nossa concordância com a análise promovida pela unidade especializada, deixando de nos manifestar, todavia, em relação ao tema tratado nos itens 54 a 57 da instrução técnica, em razão do exíguo prazo de que dispôs este gabinete para análise dos autos daquela denúncia e da proposta final de mérito da unidade instrutora, (...) .
31.	Diante da ponderações trazidas pelo MP/TCU, desde já informo que encaminharei o TC Processo 006.897/2019-3 para manifestação do douto Parquet.
Taxa administrativa negativa
32.	Sobre a alegação de possibilidade de concessão de taxa administrativa negativa na contratação em questão, ressalto que no presente caso, conforme o item 4.3 do termo de referência (peça 6, p. 53) , a contratação será pelo maior valor ofertado para a tarifa trimestral por beneficiário atendido (empregado e ex-empregado) para garantir o direto de prestar o serviço à Caixa.
33.	Conforme a análise procedida pela Selog, não há vedação para a adoção de tarifa mínima trimestral e o critério de maior oferta do preço dessa tarifa. O critério de julgamento por maior oferta de preço é, inclusive, previsto no art. 54, inciso VI, da Lei 13.303/2016 (a seguir transcrito) , não havendo, portanto, óbices à sua utilização nas licitações promovidas por estatais.
"Art. 54. Poderão ser utilizados os seguintes critérios de julgamento:
I - menor preço;
II - maior desconto;
III - melhor combinação de técnica e preço;
IV - melhor técnica;
V - melhor conteúdo artístico;
VI - maior oferta de preço;
VII - maior retorno econômico;
VIII - melhor destinação de bens alienados."
34.	Por essas razões a unidade técnica considerou razoável a adoção de tarifa mínima trimestral e o critério de maior oferta do preço dessa tarifa, evitando-se a adoção de práticas comerciais de cobrança de taxas de serviço negativas às empresas beneficiárias.
35.	Assim, incorporo as conclusões da Selog às minhas razões de decidir e, considerando que não haverá pagamento de taxa de administração pela Caixa sobre os valores a serem disponibilizados mensalmente, nem, tampouco, há no edital menção à possibilidade de adoção de taxas de serviço negativas, considero esse argumento do denunciante improcedente.
Pagamento do benefício a e ex-empregados, aposentados e pensionistas
36.	A Selog identificou a disponibilização de meios de pagamento de auxílio alimentação, auxílio refeição e auxílio cesta alimentação para os ex-empregados, aposentados e pensionistas da Caixa. 
37.	Por isso, a unidade técnica propôs diligenciar a Caixa para que fossem apresentadas informações que permitam certificar se a disponibilização de meios de pagamento de auxílio alimentação, auxílio refeição e auxílio cesta alimentação para os ex-empregados, aposentados e pensionistas, prevista no Pregão Eletrônico 86/7066-2018, destina-se somente àqueles que já percebiam o benefício em 1995, conforme  decisões do Tribunal Superior do Trabalho (TST - Agravo de Instrumento em Recurso de Revista: AIRR 1990412320045080013 199041-232004.5.08.0013) e de tribunais regionais do trabalho nesse sentido.
38.	Em que pese a determinação de diligência à Caixa ter sido feita no dia 16/5/2019, a empresa voluntariamente encaminhou ao TCU o Ofício 5/2019/SUSEC, de 14/5/2019 (peça 64) , onde informa o seguinte:
"2. Em 1975 a CAIXA estendeu o pagamento do auxílio alimentação para aposentados e pensionistas, por meio da ata nº 232, de 16/04/1975.  
3. O pagamento do benefício auxílio alimentação para os empregados foi suspenso em 07/02/1995 por expressa determinação do Ministério da Fazenda. 
4. A partir da referida suspensão o auxílio alimentação deixou de ser tratado como benefício pós-emprego. 
5. A suspensão do benefício ocasionou o ajuizamento de grande volume de reclamatórias trabalhistas em desfavor da CAIXA, propostas por aposentados à época e empregados que vieram a se aposentar após fevereiro de 1995. 
6. Salienta-se que não há norma interna da CAIXA que preveja o pagamento desse benefício aos aposentados e que o restabelecimento do pagamento do auxílio alimentação ocorre exclusivamente por via judicial. 
7. Atualmente 14.734 aposentados ou pensionistas recebem o benefício por determinação judicial. 
8. Cabe destacar que ainda há aposentado pleiteando judicialmente o pagamento do benefício, sendo uma média de novas concessão judiciais de 600 beneficiários por ano. 
9. Ainda são empregados ativos na CAIXA 14.651 empregados, contratado até fevereiro de 1995 e que poderão requerer o benefício judicialmente.
10. A fim de mitigar esse passivo trabalhista, a CAIXA adotou a estratégia de oferecer acordo extrajudicial aos aposentados, para pagamento de indenização em parcela única, com vantagem financeira para a CAIXA. 
10.1. Neste caso, por ser feita a referida indenização em parcela única, não há o restabelecimento mencionado no item 6 supra, tampouco o montante indenizado transita por meio do contrato de prestação de serviço objeto do edital analisado nos presentes autos. 
11. O acordo extrajudicial, CCV/CCP, é instituído por assinatura anual no Acordo Coletivo de trabalho com as representações dos empregados, CONTRAF e CONTEC, podendo ou não ser renovado."
39.	As informações prestadas dão conta de que, atualmente, a Caixa efetua o pagamento de auxílio-alimentação para ex-empregados, aposentados e pensionistas exclusivamente por determinação judicial. Não existe norma interna vigente neste sentido.
40.	Portanto, a Selog entende que "as informações prestadas pela Caixa são suficientes e que não há irregularidade quanto a este ponto. Em face do exposto, mantém-se inalterado o encaminhamento delineado no item 50 desta instrução, pela procedência parcial da representação".
41.	Como se vê, também não há irregularidades quanto a essa questão.
Pedidos de ingresso nos autos
42.	As empresas VR Benefícios e Serviços de Processamento Ltda, ora representante, e Companhia Brasileira de Soluções e Serviços - Alelo, vencedora do certame, requereram ingresso nos autos como partes interessadas.
43.	No entanto, ambas não lograram êxito em demonstrar razão legítima para intervir nos autos, nem a possibilidade de lesão a direito subjetivo próprio, à luz do art. 146 do Regimento Interno/TCU c/c o art. 2º, § 2º, da Resolução-TCU 36/1995, com redação dada pelo art. 1º da Resolução-TCU 213/2008.
44.	Sem desconsiderar que a empresa Alelo foi declarada vencedora do certame, a licitação ainda se encontra em fase recursal, e não há a possibilidade, por ora, de homologação do certame, tendo em vista a medida cautelar constante do Acórdão 913/2019-TCU-Plenário (peça 55) . Portanto, não há o que se falar em direito subjetivo daquela empresa no presente caso.
45.	Sendo assim, ambos os pedidos devem ser indeferidos.
DA MEDIDA CAUTELAR
46.	Como visto no item 4 do presente Voto, quando da prolação do Acórdão 913/2019-TCU-Plenário, de minha relatoria, proferido na Sessão de 16/4/2019, foi ratificada a autorização para o prosseguimento do certame, bem como a determinação cautelar para que a Caixa abstivesse-se de homologar o resultado do Pregão em tela.
47.	Como ressaltado pela Selog, a interrupção do processo licitatório em análise poderia acarretar contratação emergencial mais onerosa para a Caixa. Ademais, a interrupção da prestação dos serviços poderá trazer uma série de consequências indesejadas, que vão desde dano à imagem da Caixa, ausência do atendimento ao beneficiário, até prejuízos oriundos de multas por descumprimento ao PAT e a determinações judiciais. 
48.	Ademais, a Receita Federal informou à Caixa que a parcela paga em pecúnia à título de auxílio-alimentação integra a base de cálculo para incidência das contribuições sociais previdenciárias a cargo da empresa, o que oneraria a Caixa em mais 24,5% sobre o valor do benefício
49.	Cumpre ressaltar que o atual contrato terá a vigência encerrada em 31/5/2019. 
50.	Assim, considerando os efeitos prejudiciais tanto da falta de cobertura contratual quanto da contratação emergencial, a medida cautelar anteriormente concedida pela Decisão à peça 44 e posteriormente reformada por intermédio do Acórdão 913/2019-TCU-Plenário, deve ser revogada integralmente.
51.	Quanto ao mérito, com base nos argumentos apresentados no presente Voto, considero que a Representação em análise deve ser considerada parcialmente procedente, sem a necessidade de determinações, considerando que o edital foi republicado com a correção da falha inicialmente apontada.
52.	Ante o exposto, voto por que o Tribunal adote a minuta de acórdão que ora submeto à apreciação deste Colegiado.
*****
53. 	Durante a Sessão Plenária, na fase de discussão, o Ministro Augusto Sherman apresentou sugestão no sentido de que o Tribunal determine à Caixa que se abstenha de prorrogar o contrato decorrente do Pregão Eletrônico 86/7066-2018-Gilog/BR; e apresente ao TCU, no prazo de noventa dias, estudos que demonstrem a vantajosidade da realização de licitação para prestação de serviços de fornecimento de meios de pagamento de auxílio alimentação, em lote único, em termos comparativos com a opção de parcelamento do objeto em quantos lotes forem viáveis, conforme previsto no art. 32 da Lei nº  13.303/2016, a fim de subsidiar a próxima licitação para o mesmo objeto;
54.	Aproveito para registrar que a Portaria do Ministério do Trabalho nº 1287, de 27/12/2017, foi revogada pela Portaria 213, de 13/5/2019, do Ministério da Economia. Referida norma revogada vedava a adoção de taxas de serviços negativas.
55. 	Considerando as pertinentes ponderações apresentadas pelo Ministro Augusto Sherman, acolho sua proposta e a incorporo a minuta de acórdão que ora submeto à apreciação deste Colegiado
TCU, Sala das Sessões Ministro Luciano Brandão Alves de Souza, em 22 de maio de 2019.
RAIMUNDO CARREIRO 
Relator